臺灣臺南地方法院刑事判決
110年度易字第342號
公  訴  人  臺灣臺南地方檢察署檢察官
被      告  朱麒武


上列被告因妨害自由案件，經檢察官提起公訴（110年度偵字第5
696號），本院判決如下：
    主  文
朱麒武無罪。
    理  由
壹、程序部分：按法院認為應科拘役、罰金或應諭知免刑或無罪
    之案件，被告經合法傳喚無正當理由不到庭者，得不待其陳
    述逕行判決，刑事訴訟法第306條定有明文。經查，被告朱
    麒武經合法傳喚，於民國110年7月29日審理程序中無正當理
    由不到庭，而本院認本案係應諭知無罪之案件，揆諸上開規
    定，爰不待其陳述，逕為一造辯論判決，合先敘明。
貳、實體部分：
一、公訴意旨略以：被告朱麒武（所涉公然侮辱部分，另經檢察
    官為不起訴處分）因認其妹與張涵茹之兄有金錢糾紛，竟基
    於強制之犯意，於民國109年9月12日20時前某時，至張涵茹
    臺南市安南區住家（地址詳卷）樓下，以大鎖將張涵茹使用
    、車牌號碼000-0000號普通重型機車(下稱系爭機車)後輪上
    鎖，以此強暴方式妨害張涵茹自由使用該車之權利。因認被
    告涉犯刑法第304條第1項之強制罪嫌等語。
二、按犯罪事實應依證據認定之，無證據不得認定犯罪事實，又
    不能證明被告犯罪或其行為不罰者，應諭知無罪之判決，刑
    事訴訟法第154條第2項、第301條第1項分別定有明文。次按
    認定不利於被告之事實，須依積極證據，茍積極之證據本身
    存有瑕疵而不足為不利於被告事實之認定，即應為有利於被
    告之認定，更不必有何有利之證據，而此用以證明犯罪事實
    之證據，猶須於通常一般人均不至於有所懷疑，堪予確信其
    已臻真實者，始得據以為有罪之認定，倘其證明尚未達到此
    一程度，而有合理性之懷疑存在，致使無從為有罪之確信時
    ，即應為無罪之判決，此有最高法院82年度台上字第163號
    判決、76年台上字第4986號、30年上字第816號等判決意旨
    可資參照。末按告訴人之告訴，係以使被告受刑事訴追為目
    的，是其陳述是否與事實相符，仍應調查其他證據以資審認
    ，亦據最高法院52年台上字第1300號判例闡釋甚明。
三、證據能力部分：按刑事訴訟法第308條規定：「判決書應分
    別記載其裁判之主文與理由；有罪之判決並應記載犯罪事實
    ，且得與理由合併記載。」同法第310條第1款規定：「有罪
    之判決書，應於理由內分別情形記載左列事項：一、認定犯
    罪事實所憑之證據及其認定之理由。」及同法第154條第2項
    規定：「犯罪事實應依證據認定之，無證據不得認定犯罪事
    實。」揆諸上開規定，刑事判決書應記載主文與理由，於有
    罪判決書方須記載犯罪事實，並於理由內記載認定犯罪事實
    所憑之證據及其認定之理由。所謂認定犯罪事實所憑之「證
    據」，即為該法第154條第2項規定之「應依證據認定之」之
    「證據」。職是，有罪判決書理由內所記載認定事實所憑之
    證據，即為經嚴格證明之證據，另外涉及僅須自由證明事項
    ，即不限定有無證據能力之證據，及彈劾證人信用性可不具
    證據能力之彈劾證據。在無罪判決書內，因檢察官提起公訴
    之事實，法院審理結果，認為被告之犯罪不能證明，而為無
    罪之諭知，則被告並無檢察官所起訴之犯罪事實存在，既無
    刑事訴訟法第154條第2項所規定「應依證據認定之」事實存
    在，因此，判決書僅須記載主文及理由，而理由內記載事項
    ，為法院形成主文所由生之心證，其論斷僅要求與卷內所存
    在之證據資料相符，或其論斷與論理法則無違，通常均以卷
    內證據資料彈劾其他證據之不具信用性，無法證明檢察官起
    訴之事實存在，所使用之證據並不以具有證據能力之證據為
    限，是以本件被告既經本院認定無罪，本判決即不再論述所
    援引有關證據之證據能力，合先敘明。
四、公訴意旨認被告涉犯刑法第304條第1項之強制罪嫌，無非係
    以告訴人張涵茹之指訴及告訴人、被告間MESSENGER通訊軟
    體對話截圖7張、遭鎖之機車照片3張為其主要論據。
五、訊據被告固不否認系爭機車遭鎖的時候其在場，且嗣後有與
    告訴人討論機車被鎖及要求告訴人找到其兄還錢等情，惟否
    認有何強制犯行，辯稱：當時鎖車的是我朋友「阿成」，我
    臉書帳號曾經遭盜用，告訴人的哥哥是欠我朋友錢等語。經
    查：
(一)被告確有於109年9月12日20時前某時，至告訴人位於臺南市
    安南區住家樓下，以大鎖將系爭機車後輪上鎖等情，有下列
    證據可證：
　1.證人即告訴人張涵茹於警詢、偵查中指述：臉書暱稱「朱盡
    翔」在109年9月12日中午12時許以大鎖鎖我所有之系爭機車
    ，同日晚上8時許，我下樓牽車時，發現我機車遭人上鎖，
    沒有辦法使用；之後我哥哥跟我說他與被告妹妹有糾紛，被
    告曾揚言要到我家亂，同日晚上9時許我以MESSENGER跟被告
    聯絡，他就說「你的車我一定給你開」，所以應該是被告本
    人所為；他以為車是我哥哥的車，但是被告後來還是不來開
    鎖等語(見他字卷第7、65、67頁)。
　2.系爭機車後車輪確實遭大鎖鎖住之照片3張(見他字卷第85至
    86頁)。
　3.臉書MESSENGER對話截圖(見他字卷第87至89頁)「朱盡翔」
    稱「(告訴人問：你為什麼要鎖我的車)不好意思我以為是你
    哥哥的車因為你哥哥當初騙我妹妹40,000」、「你叫你哥哥
    等一下把錢拿給你我過去給你開起來可以嗎」、「有沒有要
    還…你的車我一定給你開」、「(告訴人：我已經報警)你不
    要在那邊大小聲那報警有個屁用啊我就說了當作你哥哥的車
    」、「對不起小姐我也不知道是你的車」、「以為是你哥的
    所以無知之最(罪)」、「你哥哥什麼時候會前(匯錢)我什麼
    時候打開我會叫人拿鑰匙過去開謝謝」等語，可見將系爭機
    車後輪上鎖之人即為「朱盡翔」。
　4.對照臉書暱稱「朱盡翔」所放之大頭照及生活照片(見他字
    卷第73至77頁)確實與被告戶籍資料上之照片五官、輪廓大
    致相符，且被告亦自承其臉書帳號就是「朱盡翔」，及上開
    對話紀錄是其與告訴人之對話(見他字卷第95、97頁)，可見
    臉書帳號「朱盡翔」即為被告所使用。被告雖一度辯稱上開
    帳號遭盜用，但後來復坦承上開對話紀錄是其本人與告訴人
    所為，倘若帳號已遭盜用，被告根本不可能可以再用同一帳
    號以MESSENGER軟體與告訴人對話，是被告此部分辯詞不可
    採。
　5.另被告復辯稱動手鎖車之人為「阿成」，其雖有在場，但是
    在車上云云，但始終無法具體敘述「阿成」之姓名、年籍資
    料，且在上開MESSENGER對話紀錄中，被告均以自己為主體
    談論對系爭機車上鎖，及解鎖條件，均未提及另有友人涉犯
    本案。且被告亦不否認告訴人之兄與被告家人有財務糾紛，
    上開對話紀錄也沒有索討其他債務，則無利害關係之「阿成
    」應無可能無端為上鎖系爭機車之必要。故顯見被告上開辯
    稱是「阿成」鎖車或「阿成」與告訴人之兄亦有債務糾紛等
    情均為卸責之詞，並不可信。
(二)按刑法第304條第1項之強制罪，所謂「以強暴、脅迫使人行
    無義務之事，或妨害人行使權利」者，其強暴脅迫之對象，
    須以「人」為要件，如妨害人行使權利時，被害人並不在場
    ，自無從對人施強暴脅迫，既缺乏施強暴脅迫之手段，要與
    刑法第304條第1項之構成要件不符；又刑法第304條第1項稱
    「強暴」者，乃以實力不法加諸他人之謂，雖不以直接施諸
    於他人為必要，即間接施之於物體而影響於他人者，亦屬之
    ，然仍須被害人在場，始有受強暴之可能，倘被害人根本不
    在場，自不足構成強暴事由（最高法院85年度台非字第356
    號、86年度台非字第122號判決意旨參照）。又雖然該「強
    暴」手段無需以使被害人意思決定自由完全受到壓制為必要
    ，但被告所為「強暴」行為仍應是「對人」為「強暴」或透
    過「對物」而緊密壓制到被害人身為「人」之意思形成、決
    定、施行自由，否則其行為仍未能符合本罪之構成要件，而
    不能構成本罪。經查：
  1.依告訴人上開陳述及MESSENGER對話紀錄，被告將系爭機車
    上鎖時，告訴人或其兄均不在場，告訴人一直到當日晚上8
    時許要使用系爭機車時始發現該機車遭上鎖，可見被告並未
    直接對告訴人或其兄為任何強暴、脅迫行為。
  2.被告上開鎖車行為，雖係對物施加外力，但此時系爭機車停
    放於屋外，告訴人當下不在場，在被告為對系爭機車上鎖行
    為時，告訴人並沒有任何使用系爭機車之意思自由遭到被告
    行為壓制或影響。且由前引之MESSENGER對話紀錄，被告一
    直稱以為系爭機車為告訴人之兄所有，則難認被告鎖車之行
    為即具有妨害告訴人使用機車意思決定自由之故意。
  3.至於公訴意旨雖稱被告本件行為造成之狀態，是繼續犯，最
    終因此使得告訴人無法使用機車。但被告本件對物施加外力
    之上鎖行為，在被告行為終了後，該機車狀態雖已經改變，
    但只是物品狀態之繼續，在行為當時既然尚無侵害「人」之
    意思形成、決定等自由，即尚不構成犯罪，自不能認為是違
    法行為之繼續而論以繼續犯，是公訴意旨容有誤會。
  4.承上所述，被告所為僅屬對物施加外力，且告訴人當時既不
    在現場，客觀狀態上告訴人當時與系爭機車僅有鬆散之財產
    所有、占有概念，並非處於實際持有使用系爭機車之狀態，
    被告自無從透過與告訴人具有緊密、即刻連動關係之「物即
    系爭機車」所為強暴行為，而在當下壓制告訴人之意思決定
    自由或實現自由，揆諸前揭說明，尚不符合強制罪中之強暴
    行為構成要件。又被告之行為並無進一步攻擊毀壞系爭機車
    之意思，顯亦非屬以惡害通知告訴人之脅迫行為。從而，被
    告之上揭鎖車行為，係在告訴人不在場之情況下，對系爭機
    車施加外力改變車輛狀態，但因當時告訴人對於系爭車輛並
    無任何使用之意思決定或形成，故被告此部分手段終了前仍
    非屬以「強暴」、「脅迫」之手段壓抑或影響告訴人之意思
    決定、形成自由，故縱使被告其行為後所產生之物品遭改變
    之狀態最終妨害告訴人使用機車，仍不能將此對物（告訴人
    使用之機車）之行為評價為以強暴、脅迫行為對人之意思形
    成、決定及實現自由產生壓抑，即難認其所為成立強制罪。
六、綜上所述，本案檢察官所舉事證，尚不足以證明被告確有公
    訴意旨所指之強制犯行，復查又無其他積極證據足資證明被
    告成立強制罪責，揆諸上開刑事訴訟法規定及最高法院刑事
    判例所闡述之證據法則，自應為被告無罪之諭知。
據上論斷，應依刑事訴訟法第301條第1項，判決如主文。
本案經檢察官黃彥翔提起公訴，檢察官陳擁文到庭執行職務。
中　　華　　民　　國　　110 　年　　8 　　月　　19　　日
                  刑事第二庭  法  官    李音儀
以上正本證明與原本無異。
如不服本判決應於收受本判決後20日內向本院提出上訴書狀，並
應敘述具體理由。其未敘述上訴理由者，應於上訴期間屆滿後20
日內向本院補提理由書狀（均須按他造當事人之人數附繕本）「
切勿逕送上級法院」。 
　　　　　　　　　　　　　　　書記官    陳怡蓁
中　　華　　民　　國　　110 　年　　8 　　月　　19　　日